臺灣高等法院刑事判決
111年度上訴字第416號
上  訴  人  臺灣新竹地方檢察署檢察官
上  訴  人  
即  被  告  張立濰



選任辯護人  李柏杉律師
上列上訴人等因被告殺人未遂案件，不服臺灣新竹地方法院110
年度訴字第144號，中華民國110年11月18日第一審判決（起訴案
號：臺灣新竹地方檢察署109年度偵字第11587號），提起上訴，
本院判決如下：
    主      文
上訴駁回。               
    事實及理由
一、經本院審理結果，除於證據部分補充：「上訴人即被告張立
    濰於本院準備程序及審理時之自白（見本院卷第102至104、
    234至235頁）」、「國立臺灣大學醫學院附設醫院新竹臺大
    分院（下稱新竹臺大分院）民國111年9月15日新竹臺大分院
    秘字第1111021424號函暨所附新竹臺大分院回復意見表（見
    本院卷第199至201頁）」外，認第一審以被告犯刑法第278
    條第3項、第1項之重傷未遂罪，依刑法第25條第2項、第62
    條前段等規定遞減輕其刑後，判處有期徒刑4年6月。其認事
    用法及量刑之諭知均無不當，應予維持，並引用第一審判決
    書記載之事實、證據及理由（如附件）。
二、檢察官上訴意旨略以：
　㈠證人即告訴人李應青於警詢、偵查中及原審審理之證述，核
    與告訴人受傷部位之傷勢走向如診斷證明書、傷勢照片、急
    救資料等客觀證據相符，被告朝告訴人重要部位之頭、頸部
    方向砍殺，客觀物證不容狡賴，得以作為告訴人證述之補強
    證據，原審仍認告訴人證述僅具單一指述，實有違證據法則
    。若被告僅係教訓告訴人，則持刀就會害怕，何須下手砍殺
    ，更何況砍1刀還不夠，非要砍到告訴人無法抵抗?再依告訴
    人之傷勢照片，綜合上開情狀，顯見被告攻擊之程度猛烈，
    均足認被告係欲致告訴人於死地，顯然被告之行為具有殺人
    之故意，原審以重傷故意未遂論處，與論理及經驗法則有違
    。
　㈡告訴人與被告無冤無仇，然被告下手兇狠，惡性匪淺，不宜
    輕縱，且對於告訴人及其家人已造成無法彌補之傷痛，惡行
    重大至極。被告空言無法負擔賠償，從未向告訴人表示歉意
    ，甚弄錯告訴人名字，難認被告真心悔悟，本件尚有量刑過
    輕情形云云。
三、被告上訴意旨略以：我坦承犯行，知道自己錯了，也願意賠
    告訴人，我身上有錢，會盡快賠償告訴人，原審量刑過重，
    希望從輕量刑云云。
四、本院查：
　㈠原審判決依憑被告於警詢、偵查中、原審審理時之供述（見
    臺灣新竹地方檢察署109年度偵字第11587號卷【下稱偵卷】
    第7至10、53至54頁、原審卷第60、106至107、176至179頁
    ）、告訴人、證人即告訴人友人蔡銘修於警詢、檢察事務官
    訊問時及原審審理時、證人即被告友人林其賢於警詢及檢察
    事務官訊問時、證人即被告友人林均翰於警詢及原審審理時
    、證人即被告友人鄭志彬於警詢之證述（見偵卷第11至20、
    79至80、86至96、100、129頁、原審卷第108至145、153至1
    66頁）、扣案西瓜刀採證照片、告訴人傷勢照片、現場照片
    、行車紀錄器錄影畫面翻拍照片、便利商店監視器錄影畫面
    翻拍照片、國道公路警察局第二公路警察大隊扣押筆錄、扣
    押物品目錄表、告訴人之東元醫療社團法人東元綜合醫院（
    下稱東元醫院）診斷證明書、急診病歷、救護紀錄表（見偵
    卷第22至34、36至38、83、105至126頁、原審卷第189、193
    至199頁）及扣案之西瓜刀等證據，認定被告刑法第278條第
    3項、第1項之重傷未遂犯行，已詳敘所憑之證據與認定之理
    由，並無任何憑空推論之情事，亦與經驗法則、論理法則無
    違。
　㈡檢察官雖以上訴意旨㈠部分，提起上訴。惟查：
　⒈原判決認被告如原判決事實欄一所為，核犯刑法第278條第3
    項、第1項之重傷未遂罪，而就公訴意旨認被告涉犯刑法第2
    71條第2項、第1項之殺人未遂罪嫌，予以變更起訴法條之理
    由，業於原判決理由欄貳、三敘明：告訴人手部被砍傷後，
    被告係朝告訴人腳部繼續揮砍乙節，被告所辯與告訴人證述
    互核大體一致，應堪認定。然就被告初始是否係朝跌坐在地
    之告訴人頭、頸要害部位揮砍之部分，依蔡銘修於偵查中、
    原審審理時之證述、鄭志彬、林均翰之證述，其等均未能清
    楚證述被告係揮砍告訴人之哪一身體部位，卷內除告訴人之
    單一指述外，並無其他積極證據可資佐證，此涉及被告攻擊
    部位與其主觀上是否有殺人犯意之認定，依證據法則，尚難
    遽認被告於過程中確實有刻意朝告訴人頭、頸部揮砍之行為
    。惟以告訴人當時跌坐在地，被告站立持刀揮砍之客觀情形
    ，輔以告訴人左手掌係手背方向遭砍傷之傷勢，及當時與告
    訴人之相對位置，堪認被告應係先朝跌坐在地之告訴人上半
    身方向揮砍，而非刻意瞄準頭、頸部劈砍，之後再於告訴人
    踢擋時，瞄準下肢攻擊。扣案西瓜刀刀刃長約36公分，殺傷
    力甚大，被告並於砍傷告訴人3次後旋即停手，即告訴人所
    受傷勢僅有手、腳部位之3處，傷勢雖然嚴重，然東元醫院
    始終並未發布病危通知，依告訴人於原審審理時之證述，告
    訴人於員警到場處理前，意識都是清楚，堪認客觀上告訴人
    並無緊急生命危險之虞，所受傷害均非屬足資致命之傷勢。
    且依被告警詢、偵查中、原審審理時之供述，被告砍傷告訴
    人後，即請林均翰報警，核與林均翰於原審審理之證述相符
    ，若被告真有殺人之直接或間接故意，即縱告訴人死亡其也
    在所不惜的話，其大可袖手旁觀即可，何須有上開舉動？況
    於告訴人赤手空拳、僅以肉身抵擋之情形下，告訴人手、腳
    所受傷勢更絕不會僅有3處，只要被告隨意劈砍，或抓住告
    訴人抵擋的手腳繼續揮砍，再朝告訴人頭頸等身體要害部位
    攻擊，都可以輕易造成告訴人更嚴重而足以致命之傷勢，告
    訴人根本是毫無招架之力。遑論本案衝突之起因，只是被告
    懷疑遭到告訴人斜瞪，並在便利商店花圃遭告訴人毆打幾拳
    ，雙方於案發之前並不認識，上開衝突實在也稱不上是何深
    仇大恨，被告更斷無必須致告訴人於死地不可之動機。至縱
    被告於攻擊告訴人時有說「給你死」等語，此部分依證據綜
    合觀之，也應認屬氣憤下宣洩情緒、助勢之言語，不足以反
    推被告即有殺人之犯意，遑論此部分也僅有告訴人之單一指
    述。上述各節既均有可疑之處，卷內也無其他積極證據證明
    被告主觀上有殺人之直接或間接故意，當應對被告為有利之
    認定，是被告辯稱並無殺人犯意等語，即非全然不可採信等
    語（詳如原判決第7頁第1行至第9頁第13行所載，見本院卷
    第19至21頁）。
　⒉按殺人未遂與傷害罪之區別，端視行為人有無殺人犯意為斷
    ；殺人犯意之存否，乃個人內在之心理狀態，惟有從行為人
    之外在表徵及其行為時之客觀情況，依經驗法則審酌判斷，
    而被害人傷痕之多寡、受傷處所是否為致命部位、傷勢輕重
    程度、行為人下手情形、使用之兇器種類、與被害人曾否相
    識、有無宿怨等情，雖不能執為區別殺人與傷害之絕對標準
    ，然仍非不得盱衡審酌事發當時情況，深入觀察行為人之動
    機、行為人與被害人之衝突起因、行為當時所受之刺激，視
    其下手情形、力道輕重、攻擊部位、攻擊次數、手段是否猝
    然致被害人難以防備，佐以行為人所執兇器、致傷結果、雙
    方武力優劣，暨行為後之行為等情狀予以綜合觀察，論斷行
    為人內心主觀之犯意（最高法院110年度台上字第5319號判
    決意旨參照）。觀諸告訴人於警詢時證稱：有1位不明人士
    （即被告）認為我在便利商店排隊結帳時瞪他、對他不禮貌
    。我完全不認識被告，沒有仇怨糾紛等語（見偵卷第86頁反
    面、第89、93、96頁），此節核與蔡銘修、林其賢、林均翰
    於警詢之證述相符（見偵卷第13至14、16至20頁），亦與被
    告於警詢之供述一致（見偵卷第8頁），堪認被告與告訴人
    素昧平生，彼此並無恩怨仇隙，案發之初，乃偶因便利商店
    排隊問題之細小爭執，非屬重大難解之深仇大恨，實難認被
    告有何殺害告訴人之犯罪動機可言。又告訴人於警詢時證稱
    ：被告拿西瓜刀追砍過來，我往後退，被樹木絆倒，他朝我
    頭的方向揮過來，我下意識用左手去擋，就砍中我左手掌1
    刀，後又朝我雙腳砍兩刀等語（見偵卷第87頁）、原審審理
    時證稱：被告抽出刀子後，我面對著他往後退，背後有1棵
    樹，撞到樹就倒在地上，被告就過來朝我揮砍。我的傷勢是
    從左手這邊劈下來，我印象第一刀是這樣，後來我就用雙腳
    做抵擋、踢的動作，被告揮舞的動作大約20、30秒，我被揮
    到的傷勢就是3刀等語（見原審卷第112至113、115頁），核
    與蔡銘修、林其賢於警詢時之證述（見偵卷第14頁、第18頁
    反面）、被告於警詢之供述相符（見偵卷第8頁反面）；另
    告訴人遭被告持刀揮砍後，受有左手第四、五掌骨開放性骨
    折併韌帶、神經及血管損傷、左膝撕裂傷併臏骨開放性骨折
    、右小腿撕裂傷等傷勢（下稱本案傷勢），有東元醫院109
    年10月7日診斷證明書在卷可佐（見偵卷第34頁），亦與告
    訴人上開證述遭被告持刀攻擊部位一致，堪認屬實，足見被
    告持刀往告訴人頭、頸部方向砍擊，或係因被告立於站姿，
    而對處於臥姿之告訴人由上往下順勢而砍，是否可認被告確
    有檢察官上訴意旨所指係持刀欲攻擊告訴人頭、頸部乙節，
    尚有疑義。且依卷附行車紀錄器翻拍照片顯示，於案發當時
    ，被告取出西瓜刀前往告訴人處之畫面顯示時間為：10：59
    ：34，被告砍傷告訴人返回其所搭乘之自用小客車前之畫面
    顯示時間為：10：59：44，有前開行車紀錄器翻拍照片1份
    在卷可參（見偵卷第30頁），是被告持刀揮砍告訴人之過程
    乃10秒不到之時間，如此短暫時間，已難認被告確有砍殺告
    訴人至死之意。況倘被告有意殺害告訴人，而當時告訴人已
    經受刀傷躺於該處，被告大可繼續持刀揮砍告訴人以遂行其
    殺人目的，豈有罷手不為反離開現場之理？實難認被告主觀
    上係基於殺人之直接故意為之。再者，觀諸告訴人所受本案
    傷勢，尚與一般持刀殺人集中於致命部位砍擊所致嚴重傷勢
    有別，且案發後，告訴人雖因被告持刀砍傷受有本案傷勢而
    至東元醫院急診，然據告訴人於原審審理時證稱：東元醫院
    沒有發病危通知，因為加護病房住1天，後來狀況還不錯，
    所以就沒有發病危通知等語（見原審卷第126至127頁），並
    有東元醫院告訴人之急診病歷附卷可參（見偵卷第105至122
    頁），且依告訴人經通報救護車至現場救護之救護紀錄表顯
    示，告訴人之「生命徵象」欄中「意識狀況」欄之「現場（
    時間11：13）」、「送醫途中（時間11：25）」、「到院後
    （時間11：31）」均勾選「清」而非勾選「痛」、「聲」、
    「否」等情，亦有前述救護紀錄表在卷可佐（見偵卷第123
    頁），顯見告訴人於案發時所受之傷勢程度應無致命之虞，
    準此，尚難僅因告訴人遭被告持刀砍擊3刀而受有本案傷勢
    ，即遽認被告有何縱令告訴人因此死亡，亦不違背其本意之
    殺人不確定故意。況被告於警詢、偵訊及原審審理時均供稱
    ：犯案後，我有請林均翰報警，並在現場等警察來等語（見
    偵卷第10頁反面、第53頁反面、原審卷第166頁），林均翰
    於原審審理時亦為如此證述（見原審卷第166頁），可見被
    告並非離開現場置告訴人之安危於不顧，益徵被告確無致告
    訴人死亡亦不違背其本意之殺人間接故意可言。此外，本案
    檢察官並未提出其他積極證據足以證明被告有殺人之直接故
    意或不確定故意，自難僅因被告持刀砍擊告訴人3刀致告訴
    人受有本案傷勢，即逕認其於行為時有殺人之直接故意或不
    確定故意，故檢察官上訴理由㈠部分，並非可採，原審此部
    分之認定，於法無違。
　㈡檢察官上訴意旨㈡及被告上訴意旨部分，均以原判決量刑不當
    為由，提起上訴。惟按刑事審判旨在實現刑罰權之分配的正
    義，故法院對有罪被告之科刑，應符合罪刑相當之原則，使
    輕重得宜，罰當其罪，以契合社會之法律感情，此所以刑法
    第57條明定科刑時應審酌一切情狀，尤應注意該條所列10款
    事項以為科刑輕重之標準，俾使法院就個案之量刑，能斟酌
    至當。而量刑輕重係屬事實審法院得依職權自由裁量之事項
    ，苟已斟酌刑法第57條各款所列情狀而未逾越法定刑度，不
    得遽指為違法（最高法院72年台上字第6696號判例參照）。
    查原審判決關於對被告科刑之部分，已依刑法第57條各款所
    列情狀加以審酌（詳如原判決第10頁第10至28行所載，見本
    院卷第22頁），並就檢察官上訴所指-被告逞凶鬥狠致告訴
    人受幾近重傷之嚴重傷勢，致告訴人親友無辜受累，承受莫
    大折磨、未與告訴人達成和解等節（詳如原判決第10頁第12
    至18、23行所載，見本院卷第22頁）；亦已就被告上訴意旨
    所指-被告已坦承犯行，屢次表達悔意之意，堪認確已知悉
    己身所為非是，並有誠懇反省之意，因經濟狀況致無法達成
    和解等情（詳如原判決第10頁第21至25行所載，見本院卷第
    22頁），而於法定刑度之內，予以量定，並無違反罪刑相當
    原則、比例原則，或其他逾越法律所規定範圍，抑或濫用權
    限之情事，要屬妥適。故檢察官上訴理由㈡及被告上訴理由
    部分，均僅就原審之量刑反覆爭執，未再有其他舉證為憑，
    均屬無據。至被告雖於原審辯論終結後、宣判前具狀向原審
    法院表示：被告家庭經濟狀況不佳，告訴人提出的和解金額
    實在過於龐大，被告一時無法籌措，僅能將上個月工作所得
    新臺幣（下同）3萬元匯入告訴人帳戶，希望從輕量刑等語
    （見原審卷第223頁），並提出臺灣銀行無摺存入憑條存根1
    紙為據（見原審卷第225頁），惟此情亦為原審量刑時所一
    併斟酌：被告並非無和解之意願，而係因經濟狀況無法負擔
    告訴人求償金額所致，不能反認被告之犯後態度不佳等語（
    詳如原判決第10頁第24至25行所載，見本院卷第22頁），且
    被告提起上訴後，於本院審理時亦未與告訴人達成和解或曾
    賠償其任何損失，無以認被告確有積極力謀填補損害之舉，
    難認原審量刑基礎有何變更，而有減輕其刑之餘地。是綜上
    所述，原審既已以被告之責任為基礎，依刑法第57條各款所
    列情狀，予整體觀察綜合考量評價，在法定刑度內酌量科刑
    ，核無違法或不當，業說明如上，檢察官、被告提起本件上
    訴，遽指原審未審酌其所指上開各情為量刑，即質疑原審量
    刑不當云云，均無可採。
　㈢至辯護人雖請求對被告予以緩刑之宣告云云，然按受2年以下
    有期徒刑、拘役或罰金之宣告，而有下列情形之一，認以暫
    不執行為適當者，得宣告2年以上5年以下之緩刑，其期間自
    裁判確定之日起算：未曾因故意犯罪受有期徒刑以上刑之
    宣告者。前因故意犯罪受有期徒刑以上刑之宣告，執行完
    畢或赦免後，5年以內未曾因故意犯罪受有期徒刑以上刑之
    宣告者，刑法第74條第1項定有明文。查本案被告係受有期
    徒刑4年6月之宣告，即與刑法第74條第1項第1、2款所定緩
    刑宣告要件不相適合，是本案依法對被告並無宣告緩刑之可
    能，併此敘明。　
　㈣另檢察官於上訴書雖曾主張：告訴人原本能跑能跳，失去跑
    步能力，何以未達於肢體嚴重減損之程度，且告訴人左手傷
    後不靈活、無力，原審未慮及告訴人手部功能嚴重減損，而
    有重大不治或難治之重傷結果，僅以目視告訴人於審理中無
    須他人攙扶而認告訴人所受之傷害未達重傷害之結果，卷內
    資料仍欠明瞭，顯有判決理由不備、不適用法則情事云云。
    然原審已詳予說明：本案傷勢最嚴重之部位在左手，為告訴
    人於原審陳述在卷，於經手術治療、復健後，雖左手之第4
    、5指仍留有永久性之運動、功能障礙，有告訴人東元醫院
    診斷證明書、告訴人翻拍之傷勢照片附卷可參。然人手之作
    用不僅在於手指，亦包含手臂在內，而告訴人之手臂、左手
    之大拇指、食指、中指等部位並未受傷，仍可以動，雖肌力
    因傷受損，然仍可抓、握東西，而腳部之最主要功能係在於
    行走。依告訴人於原審審理時之陳述可知，本案傷勢對告訴
    人基本日常生活、工作雖有影響，但影響範圍尚未鉅大，告
    訴人仍可勝任消防工程之內勤職務；其現在肌耐力較弱，走
    路會跛腳，而於原審審理時告訴人既可在無輔具、無人攙扶
    之情形下自行入出法庭及移動，應認告訴人之手、腳尚未達
    毀敗或嚴重減損之程度等語（詳如原判決第4頁第22行至第5
    頁第13行，見本院卷第16至17頁）。是原審已說明其依憑卷
    內證據資料，難認告訴人所受本案傷勢已達毀敗或嚴重減損
    告訴人手、腳一肢以上之機能，或有重大不治或難治之傷害
    之重傷害程度之旨，並已說明其認定之依據、理由及結論，
    是檢察官上開上訴意旨指為判決理由不備、不適用法則情事
    云云，尚非可採。且經本院函囑新竹臺大分院就「告訴人因
    所受本案傷勢是否已達『毀敗』或『嚴重減損』一肢以上之機能
    之重傷害情形」乙節為鑑定，經新竹臺大分院鑑定結果認：
    「綜合以上檢測結果，並依據身障鑑定標準，告訴人並未達
    『毀敗』或『嚴重減損』一肢以上之機能之重傷害情形」等語（
    見本院卷第201頁）明確，參酌新竹臺大分院上揭鑑定結果
    ，亦同本院及原審前開認定，是檢察官此部分之上訴理由，
    實非可採，一併敘明。
　㈤綜上所述，檢察官、被告分別以前揭情詞提起上訴，均無理
    由，應予駁回。
據上論斷，應依刑事訴訟法第373條、第368條，判決如主文。　
本案經檢察官洪期榮提起公訴，檢察官黃翊雯、被告均提起上訴
，檢察官鄭堤升、劉穎芳到庭執行職務。
中　　華　　民　　國　　111 　年　　10　　月　　20　　日
                  刑事第二十一庭審判長法　官  林怡秀
                                      法　官  許泰誠
                                      法　官  蔡羽玄
以上正本證明與原本無異。
如不服本判決，應於收受送達後20日內向本院提出上訴書狀，其
未敘述上訴之理由者並得於提起上訴後20日內向本院補提理由書
（均須按他造當事人之人數附繕本）「切勿逕送上級法院」。
                                      書記官  陳語嫣
中　　華　　民　　國　　111 　年　　10　　月　　20　　日
附錄論罪科刑法條全文：
刑法第278條
使人受重傷者，處五年以上十二年以下有期徒刑。
犯前項之罪因而致人於死者，處無期徒刑或十年以上有期徒刑。
第一項之未遂犯罰之。

附件
臺灣新竹地方法院刑事判決
110年度訴字第144號
公  訴  人　臺灣新竹地方檢察署檢察官
被　　　告　張立濰　
選任辯護人　邱煒翔律師（法扶律師）
上列被告因殺人未遂案件，經檢察官提起公訴（109年度偵字第1
1587號），本院判決如下：
    主    文
張立濰犯重傷未遂罪，處有期徒刑肆年陸月。
    犯罪事實
張立濰於民國109年10月7日上午10時50分許，與林其賢、林均翰
共同搭乘由鄭志彬駕駛之車牌號碼000-0000號自用小客車（下稱
上開小客車），至國道一號南向湖口服務區（下稱上開服務區）
休憩，適李應青搭乘由蔡銘修駕駛之車號000-0000號租賃小客貨
車（下稱上開租賃車）亦至上開服務區購物。張立濰、李應青在
上開服務區萊爾富便利商店（下稱上開便利商店）排隊結帳時，
張立濰懷疑遭李應青斜瞪，心生不滿，遂於離開上開便利商店後
，上前拍打蔡銘修、李應青駕乘之上開租賃車玻璃，欲質問李應
青，隨後2人爭執，進而在上開服務區花圃發生肢體衝突，李應
青、蔡銘修並將張立濰共同壓制在地。
嗣鄭志彬開車到達花圃現場，張立濰掙脫後心有不甘，即自上開
小客車拿取鄭志彬所有之西瓜刀1把（已扣案）向李應青逼近，
李應青見狀隨即向後退，於撞上花圃路樹後跌坐在地。張立濰明
知西瓜刀極為鋒利，且已預見此時持刀朝李應青揮砍，李應青反
射動作會以上肢或手部抵擋，極易發生毀敗或嚴重減損上肢機能
之結果，仍基於縱使李應青以上肢抵擋而發生重傷結果亦不違背
其本意之不確定重傷故意，著手朝跌坐在地之李應青上半身方向
揮砍，李應青立刻伸起左手抵擋，致其左手當場受有第4、5手掌
骨開放性骨折（外傷15公分），併左手第4、5手指動脈、靜脈、
神經、肌腱8條完全斷裂之傷害，張立濰猶憤怒未消，明知李應
青以腳部繼續踢擋，若持刀往腿部揮砍，亦極易砍斷骨頭、韌帶
、神經、肌肉，進而造成下肢毀敗或嚴重減損機能之結果，猶基
於重傷之直接故意，瞄準李應青腿部劈砍數下，造成李應青受有
左膝臏骨開放性骨折（外傷10公分）、右小腿4公分之撕裂傷。
張立濰於砍中李應青上開3刀後即停手，李應青並立刻催請蔡銘
修報警，張立濰則在該處等待員警前來，並於犯行為警查悉前，
主動向現場員警坦承上開犯行，自首而接受裁判。
所幸李應青上開手部、膝部傷勢經就醫治療、復健後，雖活動上
仍受限制，但未達毀敗或嚴重減損之程度，張立濰重傷犯行方僅
止於未遂。
    理    由
壹、證據能力：
一、按被告以外之人（包括證人、鑑定人、告訴人、被害人及共
    同被告等）於審判外之陳述，雖不符刑事訴訟法第159條之1
    至之4等4條之規定，而經當事人於審判程序同意作為證據，
    法院審酌該言詞或書面陳述作成時之情況，認為適當者，亦
    得為證據；當事人、代理人或辯護人於法院調查證據時，知
    有刑事訴訟法第159條第1項不得為證據之情形，而未於言詞
    辯論終結前聲明異議者，視為有前項之同意，同法第159條
    之5定有明文。查本案下列所引用之被告張立濰以外之人於
    審判外之陳述，因被告及辯護人於準備程序時均表示不爭執
    其證據能力【見110年度訴字第144號卷（下稱本院卷）第63
    頁】，迄至言詞辯論終結前亦未聲明異議，復本院認其作成
    情形並無不當，經審酌後認為前開審判外之陳述得為證據。
二、另本院以下所引用之非供述證據，均查無事證足認有違背法
    定程序或經偽造、變造所取得等證據排除之情事，復經本院
    依刑事訴訟法第164條、第165條踐行物證、書證之調查程序
    ，況公訴人及被告、辯護人對此部分之證據能力亦均不爭執
    ，是堪認均有證據能力。
貳、實體部分：
一、查被告與鄭志彬、林其賢、林均翰於案發時間駕乘上開小客
    車前往上開服務區，因被告在上開便利商店排隊購物時懷疑
    遭李應青斜瞪而心生不滿，遂於離開上開便利商店後上前拍
    打李應青、蔡銘修駕乘之上開租賃車玻璃，欲質問李應青上
    情，隨後與李應青起口角爭執，進而在上開服務區花圃發生
    肢體衝突，李應青、蔡銘修並將被告壓制在地；嗣鄭志彬駕
    駛上開小客車到達現場時，被告憤怒難抑，遂至車上持鄭志
    彬之西瓜刀逼近李應青，李應青見狀即往後退並撞及花圃路
    樹跌坐在地，被告旋朝李應青揮砍，李應青以左手抵擋而受
    有第4、5手掌骨開放性骨折（外傷15公分），併左手第4、5
    手指動脈、靜脈、神經、肌腱8條完全斷裂之傷害，復於李
    應青以腳踢擋時，被告再瞄準朝李應青之腿部劈砍，造成李
    應青受有左膝臏骨開放性骨折（外傷10公分）、右小腿4公
    分撕裂傷之事實，為被告於警詢、偵查、審理時坦承在卷【
    見109年度偵字第11587號卷（下稱偵字卷）第7頁背面至第1
    0頁背面、第53頁至第54頁，本院卷第60頁、第106頁至第10
    7頁、第176頁至第179頁】，核與證人李應青、蔡銘修於警
    詢、偵查、審理；證人林其賢於警詢、偵查；證人林均翰於
    警詢、審理；證人鄭志彬於警詢時之證述（見偵字卷第11頁
    至第12頁、第13頁至第15頁、第16頁至第17頁、第18頁至第
    20頁、第79頁至第79頁背面、第86頁至第89頁、第90頁至第
    96頁、第100頁至第100頁背面、第129頁，本院卷第108頁至
    第130頁、第131頁至第145頁、第153頁至第166頁）大致相
    符，並有扣案西瓜刀採證照片、李應青傷勢照片、現場照片
    、上開小客車行車紀錄器錄影畫面翻拍照片、上開便利商店
    監視器錄影畫面翻拍照片、國道公路警察局第二公路警察大
    隊扣押筆錄、扣押物品目錄表、李應青東元綜合醫院（下稱
    東元醫院）診斷證明書、急診病歷、救護紀錄表在卷可稽（
    見偵字卷第22頁至第33頁、第34頁、第36頁至第37頁背面、
    第38頁、第83頁、第105頁至第122頁背面、第123頁、第124
    頁至第126頁，本院卷第189頁、第193頁至第199頁），及上
    開西瓜刀扣案可佐，此部分事實，首堪認定。
二、李應青上開傷勢，幸未達重傷程度：
　㈠按稱重傷者，謂下列傷害：四、毀敗或嚴重減損一肢以上之
    機能，刑法第10條第4項第4款定有明文。而刑法第10條第4
    項第4款所定毀敗或嚴重減損一肢以上機能之重傷害，係指
    一肢以上之機能完全喪失，或雖未喪失，但已有嚴重減損之
    情形，而其情形，並不以驗斷時之狀況如何為標準，如經過
    相當之診治，而能回復原狀，或雖不能回復原狀而只減衰，
    但未達嚴重減損其機能之程度者，仍不得謂為該款之重傷（
    最高法院98年度台上字第4233號判決意旨參照）。再刑法第
    10條第4項第6款所謂「其他於身體或健康，有重大不治或難
    治之傷害」，係指除去同項第1款至第5款之傷害，而於身體
    或健康傷害重大，且不能治療或難於治療者而言（最高法院
    109年度台上字第3946號判決意旨參照），自不包括毀敗一
    肢以上之機能在內。是以刑法第10條第4項第4款所稱之肢體
    機能重傷害，必以其肢體機能完全喪失或嚴重減損為要件，
    且不能再援引同項第6款之其他重大不治或難治之傷害認定
    甚明。而前開「嚴重減損」，亦應指其肢體機能之降低，已
    達於接近完全喪失，而達顯著障礙之程度，始足當之。
　㈡查李應青本案傷勢最嚴重之部位在左手，為其陳述在卷（見
    本院卷第61頁），於經手術治療、復健後，雖左手之第4、5
    指仍留有永久性之運動、功能障礙，有李應青東元醫院診斷
    證明書、李應青審理時翻拍之傷勢照片附卷可參（見本院卷
    第47頁、第193頁至第199頁），然人手之作用不僅在於手指
    ，亦包含手臂在內，而李應青之手臂、左手之大拇指、食指
    、中指等部位並未受傷，仍可以動，雖肌力因傷受損，然仍
    可抓、握東西，即李應青手部之整體功能並未失其作用或嚴
    重減損，參諸其於本院審理時表示：其於案發前、後都一樣
    是在同一家公司作消防工程，本來是作外勤，會做接線等類
    似水電方面的事，但受傷後因為左手不靈活、沒有力氣，就
    無法再做粗重、靈敏的工作，轉為內勤等語（見本院卷第61
    頁至第62頁、第124頁），亦可知上開傷勢對李應青基本日
    常生活、工作雖有影響，但影響範圍尚未鉅大，李應青仍可
    勝任消防工程之內勤職務，其上肢功能當未接近於完全喪失
    、顯著障礙之程度。
　㈢至李應青所受左膝臏骨開放性骨折部分，查腳部之最主要功
    能係在於行走，李應青審理時已陳述：其現在肌耐力較弱，
    走路會跛腳；走路還行，但跑步沒辦法，快走也會一跛一跛
    的等語（見本院卷第124頁），而於審理時李應青既可在無
    輔具、無人攙扶之情形下自行入出法庭及移動，雖動作較慢
    ，肌力較弱，然也應認此部分尚未達毀敗或嚴重減損之程度
    。
　㈣故堪認李應青本案所受傷勢雖然嚴重，但所幸並未達刑法重
    傷害之程度。　　
三、起訴意旨雖認被告係基於殺人故意為本案犯行，然被告辯稱
    ：其沒有殺人的意思，其承認重傷未遂罪；於李應青跌坐在
    地時，其有朝李應青的腳部砍，李應青用手來擋，所以李應
    青的手才會被砍傷，其不是朝李應青的頭、頸部去揮砍，之
    後李應青用腳繼續踢擋，其就再朝李應青的腳部、膝蓋去砍
    ，其一直都是瞄準李應青的腳部、膝蓋部位砍等語（見本院
    卷第61頁、第175頁至第179頁）。本院審酌卷內證據後，則
    認為被告應係先基於重傷害之間接故意持刀砍傷李應青左手
    ，再基於重傷害之直接故意往李應青腿、腳部攻擊，以下分
    述之：
　㈠按刑法上殺人未遂、重傷害未遂、傷害罪之區別，端在行為
    人犯罪之故意為如何，即行為人於下手加害時，究係出於使
    人死亡、重傷或傷害之明知或預見，並有意使之發生為斷，
    至被害人受傷部位與多寡、傷勢輕重程度如何、是否為致命
    部位及行為人所用之兇器，雖可藉為認定犯意究屬如何之心
    證，但僅足供為認定之重要參考資料，尚不能據為區別殺人
    未遂、重傷未遂與傷害之絕對、唯一之標準，猶須斟酌當時
    客觀環境、行為人下手之經過及其他具體情形加以判斷。而
    殺人罪之成立，須於實施殺害時，即具有使其喪失生命之故
    意，倘缺乏此種故意，要難遽以殺人未遂論處。是行為人於
    行為當時，主觀上是否係蓄意戕害他人生命、使人受重傷或
    傷害他人，除應斟酌其使用之兇器種類、攻擊之部位、行為
    時之態度、外顯表示外，尚應深入觀察、審究行為人與被害
    人平日之關係、衝突之起因、行為當時所受刺激等是否足以
    引起其殺人之動機、行為時現場之時空背景、下手力道之輕
    重、雙方武力優劣、行為手段是否猝然致被害人難以防備、
    被害人受傷之情形及攻擊後之後續動作等各項因素綜合加以
    研析，並參酌社會一般經驗法則為斷，資以認定其犯意之所
    在。
　㈡查證人李應青於警詢、偵查、審理時證稱：其至上開便利商
    店購物完搭車準備離開時，被告就拍打車窗玻璃攔車，口出
    穢言、罵三字經，一直罵幹你娘、問其瞪三小，其雖然有解
    釋是誤會，但被告不聽一直鬼打牆（此部分亦為證人蔡銘修
    於審理時結證在卷，見本院卷第134頁至第136頁），罵到其
    火氣都上來了才下車跟被告理論，後來被告動手推其，其就
    將被告壓制，蔡銘修見狀也上前幫忙，因為被告手一直亂揮
    打到其，其也揮拳打了被告1、2下；被告掙脫至上開小客車
    拿刀後，其就害怕往後退跌坐在地，被告就衝過來大聲說「
    幹你娘、給你死」，往其頭、頸部位砍，其閃掉並以左手擋
    ，左手就被砍傷，像切豬肉一樣的當場分開，流很多血，接
    著被告又繼續揮舞西瓜刀攻擊，其就用腳踢擋，結果被告又
    朝其的腳、膝蓋去砍，造成其左腳臏骨骨折和右小腿傷害，
    其一共被砍到3刀，但被告揮舞、攻擊的刀數不只如此，過
    程中沒有猶豫；不過被告攻擊的時間雖前後有20秒至30秒，
    但真正砍其的時間約10來秒，其他的只是在揮舞刀械等語（
    見偵字卷第79頁至第79頁背面、第87頁至第89頁、第92頁至
    第96頁，本院卷第109頁至第130頁）。
　㈢就李應青手部被砍傷後，被告係朝李應青腳部繼續揮砍乙節
    ，被告所辯與李應青所述互核大體一致，應堪認定。
　　然就被告初始是否係朝跌坐在地之李應青頭、頸要害部位揮
    砍之部分，證人蔡銘修於偵查、審理時證述：因為其嚇到了
    ，沒仔細看被告是朝李應青身體何處揮砍等語（見偵字卷第
    129頁，本院卷第128頁），證人林其賢於警詢時則證稱：被
    告係朝李應青的手、腳砍等語（見偵字卷第14頁），其他證
    人鄭志彬、林均翰亦未能清楚證述被告係揮砍李應青之哪一
    身體部位，即此部分卷內除李應青之單一指述外，並無其他
    積極證據可資佐證，而此部分涉及被告攻擊部位與其主觀上
    是否有殺人犯意之認定，依證據法則，尚難遽認被告於過程
    中確實有刻意朝李應青頭、頸部揮砍之行為。
　　惟以李應青當時跌坐在地，被告站立持刀揮砍之客觀情形，
    輔以李應青左手掌係手背方向遭砍傷之傷勢而言（見偵字卷
    第23頁背面），該部分傷口應屬反射動作下之抵禦傷無訛，
    而若依被告所辯，其係持刀往李應青之下肢、腳部揮砍，然
    斯時李應青以手擋刀之動作實在是極不自然，衡情李應青應
    係會以腳部踢擋，且李應青也表示其當時所穿的為質地堅硬
    之安全鞋等語（見本院卷第121頁），斷無可能會以手部抵
    擋、保護下肢而造成手部之傷勢，被告此部分所辯，難以採
    信。是依李應青所述佐以其所受之左手傷勢，及當時2人之
    相對位置，堪認被告應係先朝跌坐在地之李應青上半身方向
    揮砍，而非刻意瞄準頭、頸部劈砍，之後再於李應青踢擋時
    ，瞄準下肢攻擊之事實。
  ㈣而持刀朝人之上半身揮砍，人之反射動作當然會伸出手來抵
    擋，且人體手、腳部神經及血管密佈，係人體重要部位，若
    持西瓜刀往該等部位揮砍，因西瓜刀極具殺傷力，非常有可
    能會因砍斷血管、神經、肌腱、韌帶、骨頭，而無法治療，
    造成手、腳等肢體毀敗或功能嚴重減損，甚至需要截肢之重
    傷害結果，此為一般人社會生活中共通之常識，被告為在社
    會群體中生活、智識正常之成年人，對此絕不能諉為不知。
    被告卻於預見持扣案西瓜刀朝跌坐在地之李應青上半身揮砍
    ，李應青反射動作會以手部抵擋之情形下，先朝李應青上半
    身攻擊，再於李應青以腳踢擋時，直接往李應青之腿部劈砍
    ，致李應青左手當場被劃開，左膝臏骨更當場就被切斷（外
    傷10公分），西瓜刀刀刃都被砍到缺角約1公分，被告並自
    承該缺角應係案發當時所造成者等語（見本院卷第171頁、
    第173頁；照片見偵字卷第22頁背面），可見被告下手甚快
    、力道甚猛，李應青於送醫急診時，並即刻進行左手第4、5
    掌骨內固定手術與血管、神經、韌帶之縫合手術，旋轉入加
    護病房觀察後續情形，有東元醫院診斷證明書在卷可參（見
    本院卷第189頁），即當時李應青情況確實險峻，若縫合重
    建後之復原效果不佳、周邊血循不足，即有必須截肢之危險
    ，顯見被告主觀上絕非僅係基於普通傷害之故意為之，而係
    確有使李應青左手受重傷之間接故意及使李應青腳部受重傷
    之直接故意甚明。
  ㈤然就被告是否有殺人犯意乙節，本院認尚難以證明。查扣案
    西瓜刀刀刃長約36公分（見偵字卷第22頁背面所附翻拍照片
    ），殺傷力甚大，被告並於砍傷李應青上開3處後旋即停手
    ，即李應青所受傷勢僅有手、腳部位之3處，傷勢雖然嚴重
    ，然東元醫院始終並未發佈病危通知（見本院卷第126頁至
    第127頁），證人李應青於審理時也證稱其被砍傷後，於員
    警到場處理之前，意識都是清楚的等語（見本院卷第128頁
    ），堪認客觀上李應青並無緊急生命危險之虞，所受傷害均
    非屬足資致命之傷勢。且依被告警詢、偵查、審理時所辯，
    其砍傷李應青後，當下就請林均翰趕快報警等語（見偵字卷
    第10頁背面、第53頁背面，本院卷第166頁），核與證人林
    均翰於審理時之證言相符（見本院卷第156頁），若被告真
    有殺人之直接或間接故意，即縱李應青死亡其也在所不惜的
    話，其大可袖手旁觀即可，何須有上開舉動？況於李應青赤
    手空拳、僅以肉身抵擋之情形下，李應青手、腳所受傷勢更
    絕不會僅有上開3處，只要被告隨意劈砍，或抓住李應青抵
    擋的手腳繼續揮砍，再朝李應青頭頸等身體要害部位攻擊，
    都可以輕易造成李應青更嚴重而足以致命之傷勢，李應青根
    本是毫無招架之力。遑論本案衝突之起因，只是被告懷疑遭
    到李應青斜瞪，並在上開便利商店花圃遭李應青毆打幾拳，
    雙方於案發之前並不認識，上開衝突實在也稱不上是何深仇
    大恨，被告更斷無必須致李應青於死地不可之動機。至縱被
    告於攻擊李應青時有說「給你死」等語，此部分依上開證據
    綜合觀之，也應認屬氣憤下宣洩情緒、助勢之言語，不足以
    反推被告即有殺人之犯意，遑論此部分也僅有李應青之單一
    指述。上述各節既均有可疑之處，卷內也無其他積極證據證
    明被告主觀上有殺人之直接或間接故意，當應對被告為有利
    之認定，是被告辯稱並無殺人犯意等語，即非全然不可採信
    。
四、從而，被告本案犯行事證明確，應予依法論科。
五、論罪科刑：
  ㈠核被告所為，係犯刑法第278條第3項、第1項之重傷未遂罪。
  ㈡被告基於重傷害之故意，朝李應青手、腳攻擊之行為，係於
    緊密時間內，在同地先後為之，侵害同一法益，各行為之獨
    立性極為薄弱，應以包括一行為予以評價，較為合理，而屬
    接續犯，應論以一罪。
  ㈢公訴意旨認被告本案係犯殺人未遂罪嫌，容有未洽，惟基本
    社會事實同一，爰依法變更起訴法條後審理。
  ㈣被告對李應青已著手於重傷害行為之實行，所幸未發生重傷
    害之結果，屬未遂犯，爰依刑法第25條第2項規定，減輕其
    刑。
  ㈤另本案係蔡銘修報警，為證人李應青、蔡銘修於警詢、偵查
    、審理時證述在卷（見偵字卷第18頁背面、第87頁、第92頁
    ，本院卷第125頁、第142頁），其等並均證稱被告就在現場
    等待員警前來等語（見本院卷第125頁、第143頁），而被告
    於審理時陳稱：員警到現場盤查身分時，其就向員警承認砍
    人等語（見本院卷第166頁），依據員警之職務報告，被告
    在現場確實即已承認其犯行等語（見偵字卷第21頁），堪認
    被告於為警查悉之前，即已向員警自首供承本案犯行。考量
    被告在上開服務區砍傷李應青，除監視器密佈外，並有相關
    目擊證人在場，被告縱未停留現場，客觀上也難以逃脫刑責
    ，與純粹基於悔意，主動自首之情形存有若干差異，惟被告
    於盤查過程中態度配合，嗣後亦坦承犯罪（被告承認重傷未
    遂罪，見本院卷第178頁），接受裁判，斟酌此點，本院認
    仍可適用刑法第62條前段規定，酌量再予遞減其刑。
  ㈥爰以行為人之責任為基礎，審酌被告因細故即主動拍打車窗
    挑釁（就算真的被李應青瞪那又如何？有必要這樣嗎？），
    隨後遭李應青壓制、毆打後心生不滿，即在公眾場合逞凶鬥
    狠，持殺傷力甚大之西瓜刀朝李應青揮砍，造成李應青受有
    幾近於重傷之嚴重傷勢，案發迄今已經多次門診與手術治療
    ，現仍持續復健中（見本院卷第189頁所附東元醫院診斷證
    明書），面對不知何時才能好轉、康復之不確定性，對李應
    青身心均造成鉅大之傷害，更使李應青之照護親友無辜受累
    ，承受莫大折磨，被告所為亦嚴重妨礙社會安寧，造成社會
    大眾內心惴惴不安，當應予以嚴重之非難，本該從重量刑。
　　惟念及被告犯後除在場等待員警前來將己逮捕外，並已坦承
    犯行，屢次表達悔悟之意，堪認被告確已知悉己身所為非是
    ，並有誠懇反省之意，雖仍無法與李應青達成和解，然此並
    非係其無和解之意願，而係因經濟狀況無法負擔李應青之求
    償金額所致，不能反認被告之犯後態度不佳。兼衡被告之智
    識程度、生活狀況，除本案之外，別無其他刑案科刑紀錄，
    有臺灣高等法院被告前案紀錄表附卷可據之素行等其他一切
    情狀，量處如主文所示之刑。
　　希冀被告年紀尚輕，於入監時能保握時間進修，培養一技之
    長，於假釋出獄後能謹記教訓，修身養性，勿再因一時之衝
    動而犯下大錯，並且遠離複雜之交友圈，回歸正常生活，千
    萬不要重蹈覆轍，再罹刑章。
　　李應青也應記得，遇人尋釁時就先報警處理，不必要下車與
    對方爭論，以免衝突擴大。要努力復健，雖左手之無名指、
    小指已無法恢復，但其他手指及腳部之肌力仍應復健儘量回
    復先前之功能，雖然辛苦，但儘量保持樂觀之態度，也能減
    少照護親友之內心負累。
據上論斷，應依刑事訴訟法第299條第1項前段、第300條，判決
如主文。
本案經檢察官洪期榮提起公訴，檢察官黃翊雯到庭執行職務。
中　　華　　民　　國　　110 　年　　11　　月　　18　　日
                  刑事第四庭  審判長法　官　陳健順
                                    法  官  郭哲宏
                                    法　官　楊祐庭
以上正本證明與原本無異。
如不服本判決應於收受本判決後20日內向本院提出上訴書狀，上
訴書狀應敘述具體理由。上訴書狀未敘述上訴理由者，應於上訴
期間屆滿後20日內補提理由書狀於本院(均須按他造當事人之人
數附繕本 )「切勿逕送上級法院」。 
中　　華　　民　　國　　110 　年　　11　　月　　18　　日
                                    書記官  陳紀語
附錄本案論罪科刑法條：
刑法第278條
使人受重傷者，處五年以上十二年以下有期徒刑。
犯前項之罪因而致人於死者，處無期徒刑或十年以上有期徒刑。
第一項之未遂犯罰之。